【裁判字號】    97,簡,23
【裁判日期】    970424
【裁判案由】    水污染防治法
【裁判全文】
臺北高等行政法院判決
                                     97年度簡字第00023號
原      告  安記染整股份有限公司
代  表  人  甲○○
被      告  桃園縣政府
代  表  人  乙○○（縣長）
上列當事人間因水污染防治法事件，原告不服行政院環境保護署
中華民國97年1 月3 日環署訴字第0970001014號訴願決定，提起
行政訴訟。本院判決如下：
    主  文
原告之訴駁回。
訴訟費用由原告負擔。
    事實及理由
一、事實概要：
    原告於桃園縣大園鄉○○村○○路5 號從事印染整理業，領
    有被告核發之水污染防治許可證（桃縣環排許字第H0544-01
    號），核准之廢（污）水最大日排放量為840 立方公尺，經
    被告所屬環境保護局（下桃園縣政府環保局）派員於民國（
    下同）96年8 月15日18時至19時20分稽查該廠廢（污）水處
    理設施及廢（污）水排放情形，於排放廢水之放流口採樣現
    場檢驗，結果水溫為攝氏41.3度，未符合「放流水標準」所
    定限值（事業共同適用─水溫：放流水排放至非海洋之地面
    水體者：攝氏38度以下《適用於5 月至9 月》），即於現場
    開立違反水污染防治法限期改善或補正通知書（NO.0000000
    ）限期於96年8 月17日17時前改善完成。另樣品送驗，經檢
    驗結果化學需氧量為407 毫克／公升（mg／L ），未符合放
    流水標準（印染整理業─化學需氧量：160 毫克／公升），
    核已違反水污染防治法第7 條第1 項之規定，被告爰依同法
    第40條暨「違反水污染防治法嚴重污染案件罰鍰額度裁量基
    準」第3 點附表第1 項之規定，以96年9 月26日府環水字第
    0960701455號函附裁處書（編號：00-000-000000 ）裁處新
    臺幣（下同）12萬元罰鍰（下稱原處分）。原告不服，於96
    年10月5 日經由桃園縣政府環保局提起訴願，經行政院環境
    保護署（下稱行政院環保署）97年1 月3 日環署訴字第0970
    001014號訴願決定駁回，原告仍不服，遂提起本件行政訴訟
    。
二、兩造聲明：
  (一)原告聲明：訴願決定及原處分均撤銷。
  (二)被告聲明：駁回原告之訴。
三、兩造之爭點：
    被告於96年8 月18日改善期限尚未屆滿之際，即再度稽查，
    且未會同原告進行採樣，其程序是否適法？
  (一)原告主張之理由：
    1.經查桃園縣政府環保局於96年7 月18日業已派前來原告公
      司稽查，於稽查人員蒞廠當時，原告廠內正進行廢（污）
      水相關設備修繕「廢水處理馬達（編號：203 ）外送搶修
      線圈及培林」，經原告清楚告知後，稽查人員並不予理會
      仍強行於放流口採樣檢驗，檢驗結果：懸浮固體37.8毫克
      ／公升，化學需氧量283 毫克／公升，均未符合放流水標
      準。被告乃以96年7 月30日府環水第0960701157號函限期
      令原告於96年8 月18日前完成改善在案。
    2.詎於96年8 月18日改善期限尚未屆滿之際，桃園縣政府環
      保局突然於96年8 月15日18時至19時20分再度前往原告廠
      區進行突襲性稽查，檢驗結果：水溫為41.3℃，化學需氧
      量為407 毫克／公升，仍未符合放流水標準。被告乃以原
      告涉嫌違反水污染防治法相關規定，裁處12萬元罰鍰。
    3.按行政程序法第7 條規定：「行政行為，應依下列原則為
      之：(一)採取之方法應有助於目的之達成。(二)有多種同樣能
      達成目的之方法時，應選擇對人民權益損害最少者。(三)採
      取之方法所造成之損害不得與欲達成目的之利益顯失均衡
      。」原告於96年7 月18日第1 次違反放流水標準時，係可
      歸責於廢（污）水處理設備之廢水處理馬達毀損所造成，
      其情實有可憫。原告考量廠區之廢（污）水處理設備老舊
      ，老是停機送修甚至遭受桃園縣政府環保局裁罰，且社會
      大眾環保意識抬頭，對於放流水要求標準日益嚴苛，乃積
      極透過多方管道尋求更好之廢（污）水處理設備加以改善
      ，最後也尋找到更新穎、處理效果更佳的處理設備，擬於
      被告所要求之限期內即96年8 月18日前完成裝配設置。然
      未及完成裝配即遭桃園縣政府環保局於96年8 月15日二度
      稽查，並以原告兩次稽查均未通過加以裁罰。
    4.按水污染防治法制定之目的係致力於防治水污染，確保水
      資源之清潔，以維護生態體系，改善生活環境，增進國民
      健康。被告係水污染防治之上級主管權責單位，然並未提
      供原告任何水污染處理措施、辦法，水污染處理最新資訊
      或提供水污染處理設備改善輔導經費等協助，只對原告污
      染情況一昧開單處罰，亦屬與有重大疏失。
    5.另桃園縣政府環保局於96年8 月15日進行稽查之時，並未
      通知原告會同於第一時間於放流口採取水樣，其採樣程序
      已明顯存有重大瑕疵，所採取之水樣檢體來源不明，據此
      所檢驗得出之相關數值，更不得加以引用作為裁罰依據。
  (二)被告主張之理由：
    1.按「事業…，排放廢（污）水於地面水體者，應符合放流
      水標準。」「事業…排放廢（污）水，違反第7 條第1 項
      …規定者，處新臺幣6 萬元以上60萬元以下罰鍰，並通知
      限期改善，…。」為水污染防治法第7 條第1 項、第40條
      分別定有明文。
    2.原告經被告派員於96年8 月15日前往稽查採樣，經檢驗結
      果：水溫41.3℃、化學需氧量407 mg／L 為放流水標準（
      160mg ／L ）之2.5 倍，未符合放流水標準（水溫38℃、
      化學需氧量160 mg／L ），且於限期改善期間內水質惡化
      ，核已違反水污染防治法第7 條第1 項之規定，經查原告
      廢（污）水核准最大日排放量840 立方公尺，被告依同法
      第40條暨「行政院環保署違反水污染防治法嚴重污染案件
      罰鍰額度裁量基準」第3 點附表第1 項次「廢（污）水核
      准最大日排放量500 立方公尺以上之事業，排放廢（污）
      水超過放流水標準限值2 倍以上未達3 倍者。」規定，處
      原告12萬元罰鍰，認事用法，並無違誤。
    3.又查原告係屬「印染整理業」，領有排放許可證（桃縣環
      排許字第H0544-01號），被告核發之水污染防治許可證核
      准最大日排放量840 立方公尺，排放廢（污）水未符合放
      流水標準，被告裁處12萬元罰鍰；有水污染工作稽查紀錄
      、排放許可證（桃縣環排許字第H0544-01號）、案件裁處
      通知函、裁處書等影本及現場稽查照片附卷可稽，揆諸首
      揭法條規定，並無不合。
    4.原告於起訴狀理由主張：「…96年8 月18日限期改善尚未
      屆滿之際，桃園縣政府環保局突然於96年8 月15日18時至
      19時20分再度前往原告廠區進行突擊性稽查，檢驗結果：
      水溫攝氏41.3度、化學需氧量407 毫克／公升，仍未符合
      放流水標準。被告仍以原告涉嫌違反水污染防治法相關規
      定，裁處12萬元罰鍰。」；「…原告於96年7 月18日第1
      次違反放流水標準時，係可歸責於廢（污）水處理設施之
      廢水處理馬達毀損所造成…。原告念茲廠區內設備老舊…
      擬於被告要求期限內即96年8 月18日前完成裝配設置。然
      未及裝配即遭桃園縣政府環保局於96年8 月15日二度稽查
      ，並以原告兩次稽查均未通過加以裁罰。」；「桃園縣政
      府環保局於96年8 月15日進行稽查之時，並未會通知原告
      會同於第一時間於放流口採取水樣，其採樣程序有明顯重
      大瑕疵…。」。查被告稽查時間雖於改善期限內，原告仍
      應維持廢水處理設施之正常運作，放流水質亦不得惡化。
      原告於改善期間內水質惡化（限期時之水質：水溫35.5℃
      、化學需氧量283 mg／L ；96年8 月15日稽查採樣之檢驗
      水質：水溫41.3℃、化學需氧量407 mg／L ），即未遵行
      主管機關所為之處分，排放之水質超出放流水標準，明顯
      污染承受水體。原告違規事實明確，造成水體之實質污染
      ，違反水污染防治法相關事項，客觀上明白足以確認。另
      稽查當日於專管放流口採得水樣其採樣過程均拍照及錄影
      存證，無起訴書狀主張之事實呈述，又本案稽查，並經廢
      水專責人員徐子涵確認。爰上，原告之起訴書狀主張，實
      不足採，應屬卸責之詞。
    5.原告於起訴狀理由主張「按水污染防治法制訂目的係致力
      於防治水污染…然未提供原告任何水污染處理措施、辦法
      ，水污染處理最新資訊…只要對原告污染情況一味開單處
      罰，亦屬有重大缺失」，查原告係屬印染整理業，且依「
      環境保護專責單位或人員設置及管理辦法」規定，設置乙
      級廢水處理人員，專責人員並應依上開辦法第14條第1 項
      第2 款規定，執行水污染防治相關廢（污）水處理業務，
      故原告對於水污染防治法相關規定自當熟知且專責人員已
      依法受訓取得廢水處理專業證照。
    6.綜上所述，原告違反水污染防治法第7 條第1 項之規定，
      被告爰依同法第40條暨「行政院環保署違反水污染防治法
      嚴重污染案件罰鍰額度裁量基準」附表項次1 「廢（污）
      水核准最大日排放量500 立方公尺以上之事業，排放廢（
      污）水超過放流水標準限值2 倍以上未達3 倍者。」規定
      ，處12萬元罰鍰，並無不合。
四、本院之判斷：
  (一)按「事業…，排放廢（污）水於地面水體者，應符合放流水
    標準。」「事業…排放廢（污）水，違反第7 條第1 項…規
    定者，處新臺幣6 萬元以上60萬元以下罰鍰，並通知限期改
    善，…。」水污染防治法第7 條第1 項及第40條分別定有明
    文。另行為時行政院環保署95年3 月24日環署水字第095002
    2049C 號令修正發布「違反水污染防治法嚴重污染案件罰鍰
    額度裁量基準」：「一、…三、嚴重污染案件應依附表所定
    裁量基準裁處罰鍰。…」第3 點附表：「一、事業或工業區
    專用污水下水道系統廢（污）水核准最大日排放量500 立方
    公尺以上，排放廢（污）水超過放流水標準限值2 倍以上者
    。…裁量參考因素（污染程度或違規次數）：排放廢（污）
    水中污染物濃度為放流水標準限值2 倍以上未達3 倍。但氫
    離子濃度指數、大腸桿菌群及水溫，不在此限。裁處罰鍰下
    限：新臺幣12萬元以上。」另行政院環保署80年11月30日環
    署水字第47929 號函釋：「有關事業或污水下水道系統違反
    水污染防治法第7 條第1 項規定，經依第38條（現行條文為
    第40條）通知限期改善，於期限內經主管機關查驗不符放流
    水標準，如其排放廢水水質超過主管機關據以通知限期改善
    之水質檢驗值或其他未經檢驗項目超過放流水標準者，應予
    按次處罰。」
  (二)查本件原告從事印染整理業，領有被告核發之水污染防治許
    可證（桃縣環排許字第H0544-01號），核准之廢（污）水最
    大日排放量為840 立方公尺，該廠廢水係以專管排放於桃園
    縣大園鄉老街溪承受水體，桃園縣政府環保局前於96年7 月
    18日派員前往稽查採樣，發現原告排放廢水於地面水體（承
    受水體為老街溪），於放流口採取水樣，檢驗結果：懸符固
    體37.8毫克／公升，化學需氧量283 毫克／公升，未符合放
    流水標準。被告以96年7 月30日府環水第0960701157號函限
    期原告於96年8 月18日前完成改善在案。嗣桃園縣政府環保
    局復於改善期限內之96年8 月15日18時至19時20分派員前往
    稽查，於放流口採取水樣送驗，檢驗結果：水溫為41.3℃、
    化學需氧量為407 毫克／公升，仍未符合放流水標準，且水
    質較據以限期改善之前次稽查檢驗值明顯惡化，違反水污染
    防治法第7 條第1 項規定，被告依同法第40條及違反水污染
    防治法嚴重污染案件罰鍰額度裁量基準規定，裁處原告12
    萬元罰鍰，有水污染稽查紀錄表、水質檢測報告、裁處書及
    稽查採證照片6 張等影本附卷可稽，揆諸首揭法條及裁量基
    準規定，並無不合。
  (三)原告雖稱：「1.本廠放流水超出標準，經貴府限期於96年8
    月18日前完成改善在案，2.詎本廠在限期改善期限內，貴府
    仍於96年8 月15日派員前往原告公司稽查，時值本廠水污染
    相關設備修繕更新尚未完成，放流水超出標準乃屬必然。」
    云云。惟查：
  1.事業違反水污染防治法第7 條第1 項規定，經主管機關依同
    法第40條規定通知限期改善，於期限內經查驗不符放流水標
    準，如其排放廢水水質超過主管機關據以通知限期改善之水
    質檢驗值或其他未經檢驗項目超過放流水標準者，仍應予按
    次處罰，亦經行政院環保署80年11月30日環署水字第47929
    號函釋甚明。是被告稽查時間雖於改善期限內，原告仍應維
    持廢水處理設施之正常運作，放流水質亦不得惡化。
  2.本件被告於本次稽查（96年8 月15日）所採水樣檢驗結果水
    溫為攝氏41.3度、化學需氧量為407 毫克／公升，仍未符合
    「放流水標準」所定限值，且化學需氧量之檢測值較桃園縣
    政府環保局於96年7 月18日（第1 次）稽查時（化學需氧量
    為283 毫克／公升）更為惡化，被告自得再以違反水污染防
    治法第7 條規定予以處分，則本件被告依行政院環保署上開
    函示意旨以原告上述違法行為違反水污染防治法第7 條第1
    項規定，並依同法第40條規定裁處12萬元罰鍰，核無違誤，
    所訴容有誤解。
  (四)至原告另稱本件稽查人員採樣時未會同原告乙節。查本件稽
    查當日於專管放流口採得水樣其採樣過程均拍照及錄影存證
    （參原處分卷第7 至11頁），並經廢水專責人員徐子涵確認
    在案。且水污染防治法並未規定稽查採樣必須會同受稽查之
    事業人員，行政院環保署89年5 月16日環署水字第0025098
    號函亦釋明：「環保稽查人員執行稽查工作時，水污染防治
    法並無相關規定會同事業主採水查驗事宜；視情況所需，環
    保稽查人員可不會同事業主稽查並採取水樣」，是本件桃園
    縣政府環保局稽查人員採樣時縱未會同原告代表，亦難認有
    違誤。
  (五)原告再稱：「按水污染防治法制訂目的係致力於防治水污染
    …被告未提供原告任何水污染處理措施、辦法，水污染處理
    最新資訊…只對原告污染情況一味開單處罰，亦屬有重大缺
    失」云云。然查原告係屬印染整理業，依「環境保護專責單
    位或人員設置及管理辦法」規定，應設置乙級廢水處理人員
    ，專責人員並應依上開辦法第14條第1 項第2 款規定，執行
    水污染防治相關廢（污）水處理業務，故原告對於水污染防
    治法相關規定自當熟知。是原告此部分所述，亦不足採。
五、從而，原處分並無不法，訴願決定予以維持，亦無不合。原
    告徒執前詞，訴請撤銷，為無理由，應予駁回。
六、本件適用簡易訴訟程序，爰不經言詞辯論逕為判決，併予敘
    明。
據上論結，本件原告之訴為無理由，爰依行政訴訟法第98條第1
項前段、第233 條第1 項、第236 條，判決如主文。
中    華    民    國    97    年     4    月   24     日
              臺北高等行政法院第二庭
                    臺北高等行政法院第二庭
                                    法  官  陳  金  圍
上為正本係照原本作成。
本件以訴訟事件所涉及之法律見解具有原則性者為限，始得於本
判決送達後20日內向本院提出上訴狀並表明上訴理由，如已於本
判決宣示後送達前提起上訴者，應於判決送達後20日內補具上訴
理由（均按他造人數附繕本），且經最高行政法院許可後方得上
訴。
中    華    民    國    97    年     4    月   24     日
                                    書記官  陳  可  欣


司法院資訊處製作；財團法人民間司法改革基金會備份。
